【裁判字號】    89,易,201
【裁判日期】    890714
【裁判案由】    傷害
【裁判全文】
台灣基隆地方法院刑事判決                          八十九年度易字第二一號
    公  訴  人  台灣基隆地方法院檢察署檢察官
    被      告  乙○○
    選任辯護人  鄭文婷
右列被告因傷害案件，經檢察官提起公訴（八十八年度偵字第六八七九號），本院判
決如左：
    主      文
乙○○無罪。
    理      由
一、公訴意旨略以：被告乙○○於民國八十八年六月四日晚間八時（按應為七時）許
    ，在其基隆市○○區○○路十四號之住處，因不滿其父即告訴人甲○○未陪同其
    母丙○○前往台北榮民總醫院就醫，而質問告訴人並發生口角進而有所拉扯時，
    竟基於傷害之故意，出手毆打告訴人成傷，因認被告涉有刑法第二百七十七條第
    一項之傷害罪嫌云云。
二、公訴人認被告涉有傷害罪嫌，係以：公訴事實業據告訴人指訴綦詳，並有診斷證
    明書一紙在卷可稽，而為其論據。
三、訊據被告堅決否認其有傷害之犯行，辯稱：當時，告訴人毆打其母丙○○，將之
    摔倒在地，其見狀趨前扶起其母；未料，告訴人竟將酒瓶打破，再持以攻擊其頭
    、頸部，其為防衛其母，乃用手去擋，造成自己受傷；告訴人因用力過猛，重心
    不穩而碰到搖椅致跌倒，並因頭部撞到桌沿而受傷等語。
四、按犯罪事實應依證據認定之，無證據不得推定其犯罪事實，刑事訴訟法第一百五
    十四條定有明文。次按對於現在不法之侵害，而出於防衛自己或他人權利之行為
    ，不罰，刑法第二十三條前段規定甚明。復按認定被告有罪之事實應憑證據；如
    未能發現相當之證據，或證據不足以證明，自不能以推測或擬制之方法，以為裁
    判之基礎；且認定事實所憑之證據，其為訴訟上之證明，須達於通常一般人均不
    致有所懷疑，而得確信其為事實之程度者，始得據為有罪之認定；倘其證明尚未
    達到此一程度，而有合理之懷疑存在時，尚難為有罪之認定基礎；苟積極證據不
    足為不利於被告事實之認定時，即應為有利於被告之認定，更不必有何有利之證
    據。申言之，證據資料在證據法則上尚有對被告有利之存疑時，如無法依客觀方
    法排除此項合理之可疑時，依「罪疑利益歸被告原則」，不得以此項證據資料作
    為有罪判決之依據（最高法院三十年上字第八一六號、四十年台上八六號、七十
    六年台上字第四九八六號判決參照），此為當然之法理。經查：告訴人於偵查中
    指稱被告用拳頭對其攻擊（偵查卷第十六頁），進而指稱被告尚且咬傷其手指（
    偵查卷第二十九頁）；惟觀之卷附告訴人之診斷證明書，告訴人之傷勢為：臉部
    、頸部、右前臂、右手部之「多處擦傷」（偵查卷第四頁）云云，似為拉扯之傷
    ，並非挫傷或淤傷；再觀之告訴狀所附首張相片，被告右手食指之傷，似為裂傷
    或割傷，並非咬傷。準此，告訴人之指訴與所提證據不合，其指訴已有瑕疵。其
    次，告訴人因毆打其妻即證人丙○○，前經本院於八十九年一月二十八日核發民
    事保護令，有八十八年度家護字第一０三號民事保護令（八十九年四月十一日答
    辯狀所附）一紙在卷可稽；而告訴人確實曾經毆打其妻丙○○，並經證人即告訴
    人之女余曉明證明屬實（偵查卷第十八頁）。尤有進者，當時，告訴人出手毆打
    被告後（被告並未向告訴人提出告訴），丙○○出面勸架，告訴人竟又動手毆打
    丙○○成傷，經丙○○提出告訴後，檢察官已將告訴人依傷害罪而提起公訴等情
    ，卷附八十八年度偵字第六三五五號起訴書（八十九年五月五日答辯狀所附）亦
    敘之甚明；再參以證人丙○○於偵查中證稱：告訴人和被告口角後，適其從廚房
    出來，告訴人竟將其摔倒在地，並用酒瓶攻擊被告（偵查卷第十九頁）等情，復
    參以證人余曉明亦於偵查中證稱：其事後到場，有看到破碎酒瓶丟棄在垃圾桶裡
    （亦為偵查卷第十八頁）等情，加之卷附之診斷證明書，業已載明丙○○之傷勢
    為：右顳部挫傷、左右大腿局部淤傷、右腰側挫傷（偵查卷第四十頁）等情，在
    在顯示被告所辯：其母遭告訴人毆打並摔倒在地，其為防衛其母丙○○，竟遭受
    告訴人持破酒瓶攻擊等情，信而有徵，足堪採信。準此，在被告及其母即證人丙
    ○○俱受攻擊之際，被告對告訴人進行正當防衛而加以反擊，係防衛身體權利之
    必要行為，乃法之所許，不因告訴人係被告之父而受影響。因此，縱令告訴人前
    述之傷係被告所造成，被告之行為依然不罰。何況，被告並未毆打告訴人，是告
    訴人不小心碰到搖椅而跌倒受傷等情，亦經證人丙○○證明屬實（亦為偵查卷第
    十九頁）；再觀之告訴人之傷勢乃前述臉部、頸部、右前臂、右手部之「多處擦
    傷」，已如上述，則告訴人不小心碰到搖椅而受傷，即有可能為真；準此，被告
    所辯其並未毆打告訴人等語，於此具有合理之可疑，依上述罪疑利益歸被告原則
    ，自無從為不利被告事實之認定，亦即無從認定告訴人之傷係出於被告所毆打。
    復次，再觀之卷附診斷證明書，載明被告之傷勢為：右顳部局部浮腫、臉部多處
    裂傷、左右眼眶局部紅腫、左頸部多處淺度裂傷、右頸部局部淤傷、右前臂局部
    淤傷（偵查卷第二十四頁、第四十一頁）等情，對比告訴人之上述「擦傷」，被
    告之傷勢顯然較重，告訴人之傷勢顯然較輕。因此，縱令告訴人之傷勢係因被告
    之正當防衛而引起，其防衛行為並未過當，依法仍屬不罰。綜上所述，被告是否
    傷害告訴人，無法證明；縱或有之，亦屬於正當防衛，其行為不罰，均應為其無
    罪之諭知。
五、據上論斷，應依刑事訴訟法第三百零一條第一項而判決如主文。
本案經檢察官蔡和憲到庭執行職務。
中      華      民      國    八十九    年      七      月      十四    日
                                    台灣基隆地方法院刑事庭
                                        法  官  陳  志  祥
右正本證明與原本無異。
如不服本判決，應於送達後十日內，向本院提出上訴狀。
中      華      民      國    八十九    年      七      月      十八    日
                                        書記官  陸清  敏


司法院資訊處製作；財團法人民間司法改革基金會備份。
